【裁判字號】    97,消債更,109
【裁判日期】    980430
【裁判案由】    聲請更生程序
【裁判全文】
臺灣彰化地方法院民事裁定          97年度消債更字第109號
聲  請  人  甲○○
代  理  人  何志揚律師
上列當事人因消費者債務清理事件聲請更生，本院裁定如下：
    主  文
聲請駁回。
聲請費用新臺幣壹仟元由聲請人負擔。
    理  由
一、按債務人不能清償債務或有不能清償之虞者，得依消費者債
    務清理條例所定更生或清算程序，清理其債務。又按債務人
    對於金融機構因消費借貸、自用住宅借款、信用卡或現金卡
    契約而負債務，在聲請更生或清算前，應提出債權人清冊，
    以書面向最大債權金融機構請求協商債務清償方案並表明共
    同協商之意旨。債務人為前項請求時，視為同意或授權受請
    求之金融機構，得向稅捐或其他機關、團體查詢其財產、收
    入、業務及信用狀況。又自債務人提出協商請求之翌日起逾
    30日不開始協商，或自開始協商之翌日起逾90日協商不成立
    ，債務人得逕向法院聲請更生或清算，消費者債務清理條例
    第3條、第151條第1項、第153條分別定有明文。又聲請更生
    或清算不合程式或不備其他要件者，法院應以裁定駁回之，
    但其情形可以補正者，法院應定期間先命補正，復為同條例
    第8條所明定。
二、本件聲請人主張：聲請人積欠無擔保債務新臺幣（下同）5,
    216,304元，聲請人任職於樺台通運股份有限公司，每月薪
    資僅37,964元，且名下並無財產，聲請人之資力顯有不能清
    償前開債務之情事，故消費者債務清理條例施行後，乃於民
    國97年4月28日提出債權人清冊等資料，以書面向最大債權
    金融機構台新國際商業銀行股份有限公司（下稱台新銀行）
    請求共同協商債務清償方案，惟迄今已逾90日而協商不成立
    。而債務人無擔保或無優先權之債務總額未逾12,000,000
    元，復未經法院裁定開始清算程序或宣告破產，爰向本院聲
    請更生等語。
三、按本條例第151條第1項所訂之前置協商程序，揆其立法意旨
    無非認債務人對於金融機構因前開原因所負欠債務，其法律
    關係較為單純明確，金融機構並已訂有債務協商機制，如能
    協商成立，債務人不需依本條例聲請更生或清算，使債務人
    得自主解決其債務，並可疏減法院負擔，有效分配司法資源
    ，爰就此部分採行協商前置主義。又本條例第3條規定，所
    謂「不能清償債務」，係指債務人欠缺清償能力，對於已屆
    清償期，且已受請求之債務之全部或主要部分，客觀上可預
    見其為一般且繼續的不能清償之財產狀態之謂。又清償能力
    係由財產、信用、勞力三者構成，雖無足夠財產，如有良好
    之信用、優良之技術或持續不斷之勞力，即屬有清償債務之
    可能。經查，聲請人因積欠無擔保債務5,216,304元，有不
    能清償之虞，於民國97年4月28日向最大債權銀行台新國際
    商業銀行（簡稱台新銀行）提出債權人清冊等資料請求共同
    協商債務清償方案，因聲請人未檢附授予台新銀行向稅捐機
    關、勞保局、集保公司及其他相關金融機構，調閱聲請人收
    入及財產信用狀況之權利，台新銀行要求聲請人補正，未據
    聲請人補正上開資料，致聲請人提出協商請求之翌日起逾三
    十日不開始協商等情，此有聲請人所提債權人清冊、前置性
    協商申請書及台新銀行陳報狀附卷可佐，因此上開協商未開
    始是否非因聲請人之事由所致已有可議。再依聲請人雖稱其
    收入為37964元，惟其更生方案中自陳目前每月收入72764元
    ，且依其95、96年綜合所得稅各費所得資料清單所示，95年
    每月為85660元、96年每月亦有74059元，雖其每月收入減少
    24439元，然此係肇因於部分債權人業已依強制執行程序，
    扣押其每月薪津債權三分之一在案，況且，倘若聲請人與各
    債權銀行成立一致性協商方案，則個別之強制執行程序不得
    繼續，前述扣押薪津每月三分之一之執行程序即為停止，因
    此，聲請人每月之實際收入不得扣除經法院強制執行扣押之
    金額。
四、又查，聲請人主張其個人每月須支出餐費9000元、勞建保費
    2559元、房屋租金6000元、父母扶養費共10000元、一子扶
    養費8000元，剩餘之金額已不足清償債務云云。惟按負扶養
    義務者有數人而其親等同一時，應各依其經濟能力，分擔義
    務。受扶養權利者，以不能維持生活而無謀生能力者為限。
    前項無謀生能力之限制，於直系血親尊親屬，不適用之。因
    負擔扶養義務而不能維持自己生活者，免除其義務。但受扶
    養權利者為直系血親尊親屬或配偶時，減輕其義務。扶養之
    程度，應按受扶養權利者之需要與負扶養義務者之經濟能力
    及身分定之，民法第1115條第3項、第1117、111 8、1119條
    分別定有明文。次按家庭生活費用，除法律或契約另有約定
    外，由夫妻各依其經濟能力、家事勞動或其他情事分擔之，
    民法第1003條之1第1項亦有明文。聲請人尚有弟妹共二人亦
    應負擔父母之扶養義務，不因其是否不能維持自己生活而免
    其義務，是聲請人所稱父母之扶養費即應扣除三分之二，由
    聲請人負擔3333元。又聲請人已離婚之配偶潘秀蘭，亦應負
    擔子女之扶養義務二分之一，是聲請人負擔子女之扶養費亦
    應扣除4000元；另依行政院主計處公佈之97年度臺灣省每人
    每月最低生活費用為9,829元為計算標準（該最低生活費用
    即包括食、衣、住、行等費用在內），聲請人既已負債大於
    資產，本應較一般人更節約支出，撙節開銷，自應以最低生
    活費為計算標準，其所列之個人生活支出每月餐費9000元顯
    屬過高，應以3000元為當，是其個人支出之餐費、房租、勞
    健保費用合計應為11559。綜上，聲請人每月應負擔之個人
    支出、父母子女扶養費共計18892元，縱使其子扶養費均由
    其負擔亦僅為22892元，因此依其所陳報之收入72764元，扣
    除上開應負擔之支出後仍有49872元之餘額可支配。從而，
    本件聲請人之每月收入扣除基本生活支出仍有4萬餘元可清
    償債務，其應充分展現償還債務之誠意，另謀與全體債權人
    雙方合理公平受償之方法，再與債權人協商每月還款金額，
    而非輕易放棄前置協商機制，致使協商不成立，依本條例聲
    請更生，此舉，顯欲藉更生免除債務，且與本條例第151 條
    第1項規定之立法意旨未合。
五、綜上所述，聲請人既具清償能力，其主張情節與本條例第3
    條所定要件不符，其更生之聲請，亦違反本條例第151條立
    法意旨，核其情形又屬無法補正，揆諸首開說明，本件聲請
    自不應准許，應予駁回。爰依消費者債務清理條例第3條、
    第8條，裁定如主文。
中    華    民    國    98    年    4     月    30    日
              民事第一庭    法      官  黃倩玲
上為正本係照原本作成。
如不服本裁定，應於裁定送達後10日內，以書狀向本院提出抗告
，並繳納抗告費新臺幣1,000元。
中    華    民    國    98    年    5    月     4     日
                                書記官  楊美芳


司法院資訊處製作；財團法人民間司法改革基金會備份。
